【裁判字號】    97,易,27
【裁判日期】    970822
【裁判案由】    業務侵占
【裁判全文】
臺灣高雄地方法院刑事判決                97年度易字第27號
公  訴  人  臺灣高雄地方法院檢察署檢察官
被      告  乙○○
選任辯護人  葉天來律師
上列被告因業務侵占案件，經檢察官提起公訴（96年度偵字第30
851號），本院判決如下：
    主  文
乙○○犯侵占罪，處有期徒刑壹年貳月，減為有期徒刑柒月。
    事  實
一、乙○○與戊○○原係男女朋友，二人於民國95年4 月間開始
    同居，乙○○並自95年7 月間起，至戊○○擔任實際負責人
    之「四季地產開發股份有限公司」（下稱四季公司），幫忙
    保管公司之印章及於轉帳傳票之覆核欄內簽章等工作。嗣戊○○為四季公司買賣土地之需要，借用乙○○之名義，於95
    年12月13日在台灣企銀三民分行開立帳號：00000000000 號
    、戶名：乙○○之帳戶供四季公司使用，印章仍由乙○○保
    管，存摺則由四季公司會計丁○○保管，並於翌日（95年12
    月14日）由己○○匯入新台幣（下同）1000萬元於上開帳戶
    ，其中之200 萬元旋於當（14）日轉帳用以支付公司之需用
    款。詎乙○○竟意圖為自己不法所有，基於侵占之故意，於
    95 年12 月18日，向台灣企銀三民分行謊報存摺遺失，另行
    申請補發新存摺，並於取得新存摺後，於95年12月19日，自
    上開帳戶提領800 萬元之款項，以易持有為所有之意，予以
    侵占入己。嗣乙○○將該帳戶存摺寄還四季公司員工丙○○
    ，戊○○及四季公司人員始知悉上情。
二、案經四季公司訴由臺灣高雄地方法院檢察署檢察官偵查起訴
    。
    理  由
壹、程序部分：
    按被告以外之人於審判外之言詞或書面陳述，除法律有規定
    者外，不得作為證據，刑事訴訟法第159 條第1 項定有明文
    。又被告以外之人於審判外之陳述，雖不符前4 條之規定，
    而經當事人於審判程序同意作為證據，法院審酌該言詞陳述
    或書面陳述作成時之情況，認為適當者，亦得為證據，刑事
    訴訟法第159 條之5 第1 項亦定有明文。本院用以認定本案
    事實所憑之被告以外之人於審判外之言詞或書面陳述，檢察
    官、被告及辯護人於審判程序中均未曾聲明異議，並同意將
    之作為證據（本院卷第174 至177 頁），本院復審酌該等言
    詞或書面陳述作成時之情況均屬正常，且與本案相關之待證
    事實具有關連性，認適當作為證據，依前開之規定，認上開
    陳述均具有證據能力，合先敘明。
貳、實體部分：
一、訊據被告乙○○對於曾於上開時、地自前揭帳戶中提領800
    萬元乙節，固坦承不諱，惟矢口否認有何侵占之犯行，辯稱
    ：上開800 萬元款項是戊○○答應要給她的，伊並沒有侵占
    云云。經查：
  (一)、本院審理時，戊○○到庭證稱：「（95年間，被告有無到
      你們公司從事任何職務？）她是95年7 月份到公司來，因
      為她是我的女朋友，我公司的員工不多，我知道我個人的
      債信有問題，四季公司有在推案子，有工程款的支出，當
      時的會計是曾惠娟小姐，只有一人，因為乙○○是我的同
      居女友，所以我請她在公司裡面幫我注意財務的支出，因
      為有工程款的支出，所以要有人審核，請她管公司的財務
      ，也就是公司的印章是由乙○○管、存摺由丙○○保管。
      （問：所謂管財務，如果公司有要支出款項，是否要被告
      經手？）不需要。（問：被告究竟如何管財務？）例如說
      要付參佰萬的款項，被告核對一下付款的支票數字是否相
      符等，…被告進來之後，我就把存摺交給丙○○，印章交
      給乙○○」（本院卷第110 頁）、「（提示96他791 卷第
      49-52 頁之存款單、轉帳傳票，上面的所謂的覆核欄是由
      誰進行覆核？）以前是我，後來是被告。其實覆核有該筆
      款項要支出，但其實覆核沒有那麼重要，其實縱使沒有人
      覆核，也無所謂，因為我們不是上市公司，只要我覺得該
      付該筆款項，沒有人覆核也沒有關係。其實被告離開之後
      ，我們目前覆核欄就沒有人在簽。所以其實也不一定要覆
      核。因為其實單子上面還有其他人簽名等語（本院卷第
      111 頁），證人丙○○亦證稱：「我們董事長把公司要出
      款的印章都交給被告來保管，他是覆核算是簽主管欄」等
      語（參本院卷117 頁）。此外，復有戊○○所提出之轉帳
      傳票影本附卷可佐（本院卷162 、163 頁），被告亦自承
      其確於該轉帳傳票上之「覆核欄」簽字（本院卷146 頁）
      及保管公司印章，故雖堪信被告確曾至四季公司從事在傳
      票上「覆核欄」簽名及保管印章等事。惟檢察官指被告係
      四季公司員工，及認保管系爭存款係被告之業務等情，既
      為被告所否認。更因被告在四季公司無正式職稱，到公司
      工作的時間又明顯迥異於一般員工，上班時間更可自由外
      出從事練瑜珈等休閒活動（參本院卷114 頁戊○○筆錄）
      ，且被告與實際負責人間為同居關係，四季公司又未正式
      為被告辦理勞健保（參本院卷第37至69頁之中央健康保險
      局高屏分局97. 1.15健保高承一字第0970001058號函暨四
      季地產開發公司94～95年度保費計算明細表函文）等情，
      致被告與告訴人、檢察官，就「被告是否為四季司員工」
      一事，存有爭執。然估且先不論被告與四季公司間是否存
      有合法有效之僱用契約，爰參酌被告平日至四季公司既僅
      從事在傳票上核章、保管印章等工作，系爭帳戶又係臨時
      應戊○○之請求而開立，開戶後被告更未負責保管存摺（
      詳後述）等情，暨戊○○一再強調係因被告為「自己人」
      才以被告之名開立帳戶（詳後述），足信本案被告同意以
      其名義設立系爭帳戶供公司使用，應屬偶一為之且係基於
      與戊○○之男女朋友關係才同意，而難認係其「反覆實施
      之業務」。
  (二)關於被告乙○○辯稱：上揭800 萬元係戊○○給她的等語，
    惟查：
  1.證人戊○○於本院審理中陳稱：（問：是否有跟被告講說，
    這個帳戶裡面的錢送給被告？）不可能的事情。沒有，我負
    債一屁股，怎麼可能給她錢（本院卷第111 頁）。至於開立
    上開帳戶及匯款入上開帳戶之原因，戊○○係證稱：因為四
    季公司94年初、93年底開始，已經進行了3 年多，我公司的
    帳號全部都是使用別人的，因為我債信不良，我個人的名義
    不能開立帳號，不過四季公司確實有自己的帳號，也還有好
    幾個私人的帳號。但因為公司所使用的其他人的帳號都是外
    人，我把被告當自己人，94年到96年間我有買了幾塊地，有
    幾個建屋出售案子要推出，都是用別人的名字，所以我希望
    以後慢慢的轉變成以我自己的人當地主，所以我才希望用被
    告的名字，更何況乙○○當時也有卡債的問題，我還幫她還
    了卡債，因為如何不還的話，將來以她名義買地，跟銀行往
    來會困難，所以用她的名字去辦理開戶，主要就是這個原因
    ，要讓她在銀行的債信完美，所以借用她的名義。（問：己○○為何要將錢匯款到這個帳戶？）是我的意思，因為我當
    時買一塊地是在楠梓區，我打算登記乙○○的名義，因為我
    們不是上市公司，我們買地都不會登記公司的名義。這筆壹
    仟萬的款項用途，是要用來付楠梓區土地的部分款項，當時
    已經買了。這筆壹仟萬款項的用途，我認為被告知道。因為
    她7 月份就來公司，而且她也很清楚公司的狀況，要開帳戶
    7 月份就可以開，為何拖到11、12月份才開戶，其實我買楠
    梓這塊土地的時候，我認為被告知道我買了楠梓的土地，我
    買楠梓的這塊土地，她並沒有跟我去，而公司的人都知道我
    有買楠梓這塊土地，被告當然會知道我有買這塊土地。因為
    我個人買土地，我會把這個訊息釋放出去給公司的人知道，
    我會把這個喜悅讓公司的人知道，公司的人知道我會陸續推
    案子。而被告在我的公司上班，並且是我的同居人，也會知
    道我有買楠梓的土地。公司的員工之所以會知道，是因為我
    跟他們講的，至於我講的時候，被告有無在場，我就不知道
    等語（本院卷第111 頁）。又證人己○○亦證述：（問：為
    何要匯壹仟萬元到台企三民分行的帳戶？）、、實際上是要
    合股買土地。被告當時跟陳董是男女朋友，陳董的債信不好
    ，陳董相信被告，所以叫我將錢匯到被告的帳號。我們當時
    共同要買土地，買的土地有在八卦寮、中正路郵局後面，我
    當時曉得錢要匯過去要買土地，當時陳董的信用不好，被告
    又是陳董的女朋友，土地是我跟陳董合夥，所以陳董叫我匯
    錢。我的債信可以查，因為被告是陳董的女朋友，我剛開始
    與陳董合夥，所以陳董叫我匯款給被告。因為我才剛開始要
    與陳董合夥，陳董也不完全相信我，事實上錢是我匯過去的
    ，錢就是要買土地用的等語（本院卷第120 頁）。證人即四
    季公司會計丁○○亦證稱：這壹仟萬元，錢是己○○自己匯
    的，但為何要匯這筆錢，我自己沒有跟己○○談，是戊○○
    自己跟己○○談的，他們二人講的時候，我沒有聽到，但是
    講完之後，戊○○有跟我講說，他要叫己○○匯錢進來，陳
    董跟我講說要買土地，要跟己○○拿錢，要用乙○○的名字
    ，並叫我把帳號給己○○。要買的土地就是戊○○今日所提
    出的土地謄本的土地等語（本院卷第148 頁），此外，戊○○並提出土地所有權狀影本7 紙為證。亦即證人均一致陳稱
    上開帳戶內之1000萬元，係戊○○要用來購買土地之資金，
    而非贈與被告之款項。
  2.況被告乙○○亦坦認：戊○○是在開戶之前，應該是95年12
    月初提到要給我800 萬元，因為我們在同居之前，我還在大
    帝國上班的時候，他就已經承諾要給我房子、車子，這大概
    是95年3 月份講的，當時並沒有明確講到具體金額，只有具
    體的講說每個月要給我10萬元，叫我不要去上班了，在同居
    之後，他的確也沒有講確切要給我多少錢，直到95年12月初
    前都沒有講具體的要給我多少錢，只是在95年12月初那時候
    ，戊○○主動叫我去開個帳號，並且指定是台企銀，跟我講
    說過2 天去台企銀開個戶，我問他為什麼，因為京城銀行已
    經有1 個帳戶了，他說過幾天他會叫己○○匯款壹仟萬元進
    來給我，200 萬元會轉出去，800 萬元叫我自己留著，自己
    要用什麼，自己使用。他就是說過2 天己○○會匯壹仟萬元
    進來，800 萬元你自己留著，是要存著、或是用什麼自己用
    ，並沒有提到說他隨時會用這筆錢，當時他不知道我要離開
    ，其實我是在16日接到他朋友的電話，我才決定要離開他的
    。其實證人講話的口氣就是這樣大男人的口氣，其實他給我
    這800 萬元，並不是以我要把房屋過戶給他為條件。其實他
    以前沒有給我這麼大筆的錢，都是每個月給我10萬元，車子
    、房子及他住在我那裡的日常生活費用原來就是我自己在付
    的，都是我用他給我的10萬元在付而已。證人說我有卡債問
    題，我只有二張卡，每張額度只有5 萬元而已，雖然有刷，
    但是我每個月都有在繳，並不是卡奴，我的確沒有開口跟他
    要過800 萬元或是幾百萬元的金額，我離開大舞廳，10萬元
    是我對他的要求，但我也沒有明確的跟他要過800 萬元等語
    （本院卷第116 頁）。承上，戊○○在與乙○○在同居之前
    ，雖有承諾要給乙○○房子、車子，及每個月戊○○要給乙○○生活費10萬元，但除此之外，雙方並沒有另外明確講到
    戊○○要再給乙○○多少錢。同居之後，戊○○也從未講過
    確切要給乙○○多少錢，乙○○也確從未開口跟戊○○要過
    800 萬元或是幾百萬元的金額。由此可知，戊○○在追求被
    告乙○○之期間及其二人開始同居之前後時期（二人係95年
    4 月開始同居，參本院卷第113 頁背面），既皆從未承諾要
    給乙○○大筆金錢，且乙○○也從未開口跟戊○○要求百萬
    元以上之大筆金錢，則依一般社會常情，戊○○應無可能在
    雙方同居超過半年之後之95年12月間，突然自動答應要給乙○○800 萬元之鉅款。況被告乙○○於本院準備程序中係陳
    稱：該帳戶內之1000萬元戊○○叫她留著自己用等語（本院
    卷第94頁）；於偵查中更陳稱：「（為何己○○會匯款1000
    萬元給你？）是戊○○當初說要給我的，、、（為何戊○○
    要給你1000萬元？）因為我們是男女朋友。（為何要將1000
    萬內之200 萬元轉帳給四季地產使用？）那是戊○○跟我商
    量，要我借他200 萬元」等語（偵卷第15頁），亦即依被告
    最初所述，贈與之金額為1000萬元，其再將200 萬元借予戊○○。此與被告嗣後所稱戊○○承諾給予之金額係800 萬元
    等語，前後不一，顯有矛盾。
  (三)再則，被告乙○○雖稱：上開帳戶辦理完開戶之後存摺係交
    給伊保管，且存摺係放在乙○○與丙○○共用的抽屜之中等
    語（本院卷第115 頁背面）。惟查：證人即四季公司出納丙○○到庭證稱：我在四季公司任職自94年起迄今，我的工作
    是出納，跑銀行。我們董事長把公司要出款的印章都交給被
    告來保管，…那時候公司要買土地，我是公司財務的出納，
    開戶是被告自己去開戶的，我好像沒有跟她去，…，開戶回
    來後，被告把存摺交給會計，不是交給我，印章是由被告自
    己保管。所稱的會計是指丁○○等語（本院卷第117 頁）；
    復證稱：（問：被告說台企三民分行開戶後存摺、印章原本
    都在被告那裡，後來壹仟萬元中其中200 萬元是你去匯款，
    妳匯款前才去跟她要存摺並且匯款後將存摺放在妳跟被告共
    用的抽屜中，有何意見？）我根本沒有跟她共用一個抽屜，
    存摺一直應該是由會計保管，公司的存摺都是會計吳淑賢保
    管，這個存摺也不是由我保管，有無交給吳淑賢我不知道等
    語（本院卷第118 頁背面）足徵，被告所稱：與丙○○共用
    一個抽屜云云，根本不實，委難採信。又證人即四季公司會
    計丁○○復到庭證稱：（提示戊○○今日所提出的乙○○台
    企銀存摺二本，其中95年12月13日開戶的這本存摺，開戶的
    過程，你是否知道？）我想應該是乙○○、丙○○一起去開
    戶的，我並沒有一起去，所以我不能很肯定，…但辦好回來
    的時候這個存摺確實有交給我，至於是何人交給我的，我則
    不記得了。這本存摺一直由我保管，所有公司在用的存摺都
    是我在保管。這本存摺回來之後，我印象中我有作存入5000
    元的傳票。（審判長提示0000000 號傳票影本並問：是否是
    這張傳票？）對。做完傳票之後，這個存摺確定是由我保管
    ，我肯定是我保管在我那裡。我一來公司之後，公司所有的
    存摺都是由我保管，包括己○○、梁世芳、乙○○、四季的
    存摺簿，乙○○是保管所有存摺的印章，這本我印象中真的
    是我在保管的，丙○○去轉200 萬元，是因為公司要用錢，
    我開了傳票讓丙○○去轉帳，轉到公司的另一個帳戶去，我
    同時要把存摺簿交給丙○○，辦完之後，回來有交還給我，
    因為我要核對是否跟傳票的金額是否符合，以避免被盜領，
    所以我很肯定這本辦妥之後，並不是交由被告保管等語（本
    院卷第147 頁）。是上開帳戶存摺顯然不是由被告乙○○所
    保管，應甚明確。況苟如被告所稱，系爭帳戶於辦理完開戶
    之後存摺係交給伊保管，則被告何須於95年12月18日前往台
    灣企銀三民分行申報存摺遺失而另行申請補發新存摺？足證
    ，被告所稱：上開帳戶辦理完開戶之後存摺係交給伊保管云
    云，根本與事實不符，要無可採。再者，若戊○○承諾要給
    被告乙○○800 萬元乙事為真，則縱令上開存摺於94年12月
    14 日 交由丙○○去辦理200 萬元之轉帳後，確由丙○○放
    在乙○○與丙○○共用的抽屜中，然則乙○○復自承伊係在
    95 年12 月16日、17日左右決定要離開戊○○的（本院卷第
    115 頁背面），果爾，則乙○○儘可直接前往四季公司拿取
    該存摺再前往銀行提款即可，為何反而在決定離開戊○○後
    之95 年12 月18日向台灣企銀三民分行申報存摺遺失而另行
    申請補發新存摺？益證，上開銀行存摺亦非在被告保管之中
    ，且戊○○未曾答應給予被告800 萬元，否則被告豈須再將
    系爭帳戶之存摺交由公司之會計一併保管。準此，被告申請
    補發存摺之目的，無非係為提領上開帳戶內之存款而予侵占
    無疑。是被告上開所辯，並無可採。
  (四)綜上，本案事證明確，被告上開侵占犯行，堪以認定，應依
    法論科。
二、按業務上侵占罪，以其所侵占之他人所有物係因執行業務而
    持有為構成要件，若非因執行業務，而基於其他委任關係持
    有他人所有物，即與該罪構成要件不符，不能論以業務上侵
    占之罪（最高法院78年度台上字第4983號判決）。亦即刑法
    第336 條第2 項之業務上侵占罪，必其持有之原因係基於業
    務關係而發生。如果其持有，並非屬於業務行為，縱令持有
    人供其業務上之使用，仍不得謂係業務上所持有之物，而難
    成立業務上侵占罪。又雖然執行業務之人，將其因執行業務
    所持有之物，侵吞入己者，不問其業務之適法與否，均應成
    立業務上侵占罪（最高法院24年上字第4629號判例）。但刑
    法第336 條第2 項所謂業務，係指吾人於社會上之地位所繼
    續經營之事務而言，其僅偶一從事者，不得謂為業務（最高
    法院26年滬上字第29號判例）。亦即刑法上所謂業務，係以
    事實上繼續執行之業務為準，凡以反覆為同種類之行為為目
    的之社會活動，均屬一種業務（最高法院72年度台上字第68
    72號判決意旨）。如前述，本件被告開立系爭帳戶供四季公
    司存款之用，應屬被告偶一為之且基於其與戊○○間之男女
    朋友關係才同意，而難認係被告「反覆實施之工作」，故被
    告所為自難論以刑法第336 條第2 項之業務侵占罪。
三、核被告所為，係犯刑法第335 條第1 項之普通侵占罪，檢察
    官認被告係犯刑法第336 條第2 項之業務侵占罪，容有誤會
    ，惟其基本社會事實同一，自應依法變更起訴法條。爰審酌
    被告前未曾受有期徒刑以上刑之宣告，素行尚佳，此有臺灣
    高等法院被告前案紀錄表在卷可按，復參以被告年輕力盛，
    不知憑己之力賺取生活所需卻利用保管印章之機會，向銀行
    申報遺失存摺申請補發新摺之方式，提領帳戶內之存款後予
    以侵占入己，所為已嚴重損害告訴人之權益，及告訴人對其
    之信賴，且矢口否認犯罪，復未返還告訴人損失，犯後態度
    不佳，及其所侵占金額甚鉅、犯罪所生之損害非小，且與告
    訴人尚未成立和解及其犯罪之動機、目的，其手段、生活狀
    況、智識程度，暨被告與戊○○間原為同居關係等一切情狀
    ，量處如主文所示之刑。至於公訴人對被告具體求處有期徒
    刑2 年以上，然本院衡量前述情節，認科以如主文所示之刑
    ，應已足資懲儆，公訴人前揭具體求刑，尚嫌過重，併此敘
    明。又按犯罪在中華民國96年4 月24日以前者，除本條例另
    有規定外，有期徒刑、拘役或罰金，減其刑期或金額二分之
    一，96年7 月4 日制定公布，並自96年7 月16日施行之中華
    民國九十六年罪犯減刑條例第2 條第1 項第3 款定有明文。
    本件被告上開犯行之犯罪時間，係在96年4 月24日之前，復
    核無同條例所定不予減刑之情形，爰依同條例第2 條第1 項
    第3 款、第7 條規定，減其宣告刑二分之一如主文所示，以
    示儆懲。
據上論斷，應依刑事訴訟法第299 條第1 項前段、第300 條，刑
法第335 條第1 項，刑法施行法第1 條之1 ，中華民國96年罪犯
減刑條例第2 條第1 項第3 款、第7 條，判決如主文。
本案經檢察官甲○○到庭執行職務。
中    華    民    國    97    年    8     月    22    日
                  刑事第十二庭審判長  法  官  洪碩垣
                                      法  官  葉文博
                                      法  官  張  震
以上正本證明與原本無異。
如不服本判決應於收受本判決後10日內向本院提出上訴書狀，並
應敘述具體理由，如未敘述上訴理由者，應於上訴期間屆滿後20
日內補提理由書狀於本院（均須按他造當事人之人數附繕本）「
切勿逕送上級法院」。
中    華    民    國    97    年    8     月    25    日
                                      書記官  鄒秀珍
附錄法條：
中華民國刑法第335條（普通侵占罪）
意圖為自己或第三人不法之所有，而侵占自己持有他人之物者，
處 5 年以下有期徒刑、拘役或科或併科 1 千元以下罰金。
前項之未遂犯罰之。


司法院資訊處製作；財團法人民間司法改革基金會備份。
